【裁判字號】    92,上,109
【裁判日期】    920902
【裁判案由】    返還不當得利等
【裁判全文】
臺灣高等法院民事判決                              九十二年度上字第一０九號
    上  訴  人  乙○○
    訴訟代理人  陳玉玲律師
    被上訴人    甲○○
    訴訟代理人  齊彥良律師
右當事人間返還不當得利等事件，上訴人對於中華民國九十一年十一月六日臺灣基隆
地方法院九十一年度訴字第二０三號第一審判決提起上訴，本院判決如左：
    主      文
原判決關於駁回上訴人後開第二項之訴部分，及該部分訴訟費用之裁判均廢棄。
被上訴人應給付上訴人新台幣壹佰零伍萬元，及自民國九十一年四月二十六日起至清
償日止，按年息百分之五計算之利息。
其餘上訴駁回。
第一審、第二審訴訟費用，由被上訴人負擔三分之一，餘由上訴人負擔。
    事      實
甲、上訴人方面：
一、聲明：（一）原判決廢棄。（二）被上訴人應給付上訴人新台幣（下同）一百十
    萬元及自起訴狀繕本送達被上訴人之翌日（即民國九十一年四月二十六日）起至
    清償日止，按年息百分之五計算之利息。（三）被上訴人應將附表所示動產返還
    上訴人。
二、陳述：除與原判決記載相同者茲以引用外，並補稱略以：
（一）兩造共有坐落基隆市○○區○○段一○三、一○四地號土地，所有權應有部分
      各為八分之一，及其上建物門牌號碼基隆市○○街五十一之三號房屋，所有權
      應有部分各為二分之一（下稱系爭房地），而被上訴人未經上訴人同意，竟於
      七十八年間將系爭房地所有權部分設定最高限額抵押權二百二十萬元，自屬於
      妨害上訴人對系爭房地所有權之圓滿行使，減損系爭房地之價值，自構成侵權
      行為，另其超過二分之一所有權設定範圍之一百十萬元，亦屬於不當得利，爰
      依侵權行為與不當得利之法律關係，請求被上訴人應返還一百十萬元及法定遲
      延利息。
（二）系爭如附表所示之動產，本是上訴人於七十五年離台前所購置並存放於上訴人
      所有權之私人保險箱中，從未交付被上訴人，詎上訴人於八十六年返台後竟發
      現系爭動產不見，至八十七年因上訴人與原配所生之子女結婚，被上訴人將金
      條拿出，始知附表所示之動產均遭被上訴人侵奪，並放置於其私有之保險箱中
      ，自無和平、公然取得之事實，爰依所有權返還請求權，訴請被上訴人應將系
      爭動產返還與上訴人。
三、證據：除援用原審所提出證據者外，並補提台灣基隆地方法院九十二年度拍字第
    二九六號民事裁定、台灣基隆地方法院檢察署八十年六月十日基檢杰執丙撤管字
    第五一○一號函、搜索扣押筆錄、照片等件為證，並聲請訊問證人陳寶貴、江國
    勳。
乙、被上訴人方面：
一、聲明：上訴駁回。
二、陳述：除與原判決記載相同者茲以引用外，並補稱略以：
（一）被上訴人將系爭房地固於七十八年三月十三日向第一商業銀行股份有限公司哨
      船頭分行（以下簡稱第一銀行哨船頭分行）設定本金最高限額抵押權二百二十
      萬元，但於設定抵押權時被上訴人仍為系爭房地全部所有權人，乃本於所有權
      人之使用收益處分行為，是該抵押權為完全有效，且系爭房地貸款之本息均由
      被上訴人繳納，與上訴人無涉，則被上訴人並無何不當得利可言。
（二）另上訴人為侵權行為所有權追加部分，被上訴人並不同意，況前案台灣基隆地
      方法院八十八年度訴字第一四七號謙讓房屋事件，被上訴人起訴日為八十七年
      四月二十八日，並附有系爭房地謄本內已載有該抵押權存在，則上訴人於今始
      主張侵權行為請求權，亦罹於二年時效至明。
（三）系爭如附表所示之動產，本為被上訴人所有，並放置於保險箱中，而兩造本為
      同居關係，生有一子一女，而上訴人於七十五年赴美定居迄今，至八十六年三
      月二十三日始返國，且子女於七十六年亦赴美與上訴人同住，被上訴人則在台
      灣處理大小事務，若系爭動產為上訴人所有，則伊焉會長達十餘年均置若罔聞
      ？足證，上訴人主張顯無理由。
三、證據：除援用原審所提出證據者外，並補提台灣基隆地方法院檢察署七十五年度
    偵字第一五六六號偵查卷搜索扣押筆錄節本、九十二年八月十三日土地及建物謄
    本為證。
丙、本院依職權調閱台灣基隆地方法院九十年度執全字第六八六號（含九十年度執全
    字第一一０七號）假扣押強制執行卷宗及函第一銀行哨船頭分行。
    理      由
一、按訴之變更、追加或提起反訴，非經他造同意，不得為之。但第二百五十六條第
    二款至第四款情形，不在此限。民事訴訟法第四百四十六條第一項定有明文。本
    件上訴人原起訴主張因被上訴人未經伊同意，即將兩造共有系爭房地設定本金最
    高限額抵押權二百二十萬元，致伊受損害，本依不當得利請求權請求返還被上訴
    人所受利益，於上訴本院時，追加侵權行為損害賠償請求權，因伊請求之基礎事
    實均同一，是伊追加該「侵權行為請求權」之訴訟標的，核與民事訴訟法第二百
    五十五條第一項第二款規定相符，應予准許，合先陳明。
二、上訴人起訴主張：兩造所共有系爭房地，被上訴人於六十八年七月五日，利用與
    伊同居之便，以伊所有系爭房地所有權狀遺失為由，向地政機關申請補發，並向
    戶政機關申請伊印鑑證明後，持該補發之印鑑證明及房地所有權狀，偽造土地、
    房屋買賣所有權移轉契約書、授權書，將原屬伊系爭房地所有權二分之一移轉為
    其所有。嗣後伊於八十六年間返國始知悉並訴請被上訴人塗銷所有權移轉登記獲
    勝訴判決確定，向地政事務所辦理手續時，發現被上訴人早於七十八年間即以系
    爭房地向第一銀行哨船頭分行辦理借款並設定本金最高限額二百二十萬元之抵押
    權。而系爭房地既屬兩造所共有，被上訴人未經伊同意，逕行設定最高限額抵押
    權，並借得款項，伊所有二分之一所有權卻有該抵押權設定之負擔，爰依民法第
    一百七十九條不當得利及追加第一百八十四條第一項侵權行為請求權之規定，請
    求被上訴人返還所受利益一百十萬元。另系爭房屋因年久失修，伊雇工勘查須整
    修部分，共須費用六十四萬四千二百七十元，被上訴人既有二分之一之所有權應
    有部分，自應負擔二分之一之費用即三十二萬二千一百三十五元。又伊於七十五
    年間赴美定居前，曾購買如附表所示動產，竟遭被上訴人不法侵奪，並依動產所
    有物返還請求權，請求被上訴人返還等語（原判決關於駁回伊不當得利請求一百
    四十萬元部分，因伊僅就其中一百十萬元部分上訴，即另三十萬元，及伊上開修
    繕房屋三十二萬二千一百三十五元，均未據上訴人聲明不服（見本院卷六九頁）
    ，故皆已確定）。
三、被上訴人則以：系爭房地由其向第一銀行哨船頭分行設定本金最高限額抵押權二
    百二十萬元，固屬真實，然係其本於所有權人之使用收益處分行為，而該抵押貸
    款之義務人、債務人均為其本人，況貸款利息亦由其繳納，與上訴人無關，而該
    抵押物目前亦未遭拍賣，其並無不當得利情形。另系爭附表所示動產係其所有，
    存放於台灣銀行基隆分行保管箱中，並非上訴人所有，且系爭動產縱係上訴人所
    有，上訴人於七十五年間交付，其以所有之意思占有已逾五年以上，基於時效規
    定，業已取得系爭動產所有權等詞，資為抗辯。
四、查上訴人原所有系爭房地所有權二分之一（即系爭土地應有部分八分之一、系爭
    房屋應有部分二分之一），遭被上訴人以買賣為由，逕自將該所有權移轉登記為
    其所有，嗣經上訴人請求應予塗銷（即系爭房地仍為兩造所共有）事件，經原法
    院以八十八年度訴字第一四七號判決伊上訴，被上訴人不服提起上訴後，再經本
    院於九十年五月一日以八十九年度上易字第六二七號判決駁回其上訴確定在案。
    又系爭房地分別於七十八年三月十三日經被上訴人向第一商業銀行哨船頭分行設
    定本金最高限額二百二十萬元（原於八十七年六月十五日向台灣中小企業銀行股
    份有限公司設定第二順位六十萬元抵押權部分，業已塗銷）之事實，有上開各判
    決、土地及建物登記謄本在卷足憑（見原審卷七至三三頁、三四至三七頁），且
    為兩造所不爭執，堪信為真實。
五、按無法律上原因而受有利益，致他人受有損害者，應返還其利益。雖有法律上原
    因，而其已不存在者，亦同。民法第一百七十九條定有明文。又，依不當得利之
    法則請求返還不當得利，以無法律上之原因而受利益，致他人受有損害為其要件
    ，故其得請求返還之範圍，應以對方所受之利益為度，非以請求人所受損害若干
    為準（最高法院六十一年度台上字第一六九五號判例意旨參照）。經查：
（一）被上訴人系爭房地原所有權僅有二分之一，未經上訴人同意竟將原上訴人所有
      二分之一所有權，以買賣為原因，登記為其所有，經本院判決確定需塗銷上開
      二分之一所有權並回復為上訴人所有等情，已如前述，則其將系爭房地以有所
      權全部向第一銀行哨船頭分行設定本金最高限額二百二十萬元之抵押權，並向
      該行借款二百十萬元，迄今仍未清償，且至九十一年五月二十六日止，共計積
      欠本金、利息及違約金共計二百四十萬四千二百四十五元之事實，有卷附土地
      及建物登記謄本（見原審卷三四至三七頁）、第一銀行哨船頭分行九十一年七
      月二十五日一哨字第一八七號函（見原審卷一○三頁）及九十二年五月二十七
      日一哨字第一八八號函等件在卷可證（見本院卷一一三頁），且被上訴人系爭
      借款因未按期繳納本息，經該行聲請拍賣抵押物，亦有卷附之台灣基隆地方法
      院九十二年度拍字第二九六號裁定足參（見本院卷一三九頁），是上訴人主張
      因被上訴人將伊系爭房地所有權二分之一，為向第一銀行哨船頭分行為上開設
      定抵押權行為，致被上訴人因而受有貸款金額二百十萬元二分之一即一百零五
      萬元之利益，致侵害伊二分之一所有權，並隨時有遭被拍賣之危險，堪足採信
      。
（二）雖被上訴人辯稱：其於七十八年三月十三日設定該抵押權時，為登記所有權人
      ，是該抵押權為有效，且該借款本息由其繳納，並未受有利益云云，被上訴人
      以系爭房地設定本金二百二十萬元抵押權，依據土地法第四十三條規定，固為
      有效，但此規定是為保護善意第三人（即第一銀行哨船頭分行）而設，並非其
      可作為免責事由，此觀民法第一百七十九條規定至明。是被上訴人明知其並無
      法律上之原因，即明知該系爭房地二分之一所有權本登記為上訴人所有，其以
      不當手段將該二分之一所有權，以買賣為由登記為其所有，而向第一銀行哨船
      頭分行辦理本金最高限額二百二十萬元抵押權登記，並藉以貸款二百十萬元，
      而該借款本金二百十萬元亦由該分行撥款與被上訴人使用，但該借款本金二百
      十萬元迄今仍未清償等情，既如前述，則被上訴人顯受有借款二百十萬元二分
      之一即一百零五萬元之利益，致侵害上訴人系爭房地二分之一所有權，並隨時
      有遭拍賣之虞。是被上訴人自應將其所受利益二百十萬元之二分之一即一百零
      五萬元，返還與上訴人，雖系爭二百十萬元之借款利息是由其繳納，但因其自
      九十一年五月二十六日止即未按期繳納利息，致目前積欠本金二百十萬元、利
      息及違約金已累計達二百四十萬四千二百四十五元，準此，被上訴人至今仍受
      有借款本金二百十萬元二分之一即一百零五萬元之利益至明。是被上訴人辯稱
      ：其於七十八年三月十三日設定該抵押權時，為登記所有權人，是該抵押權為
      有效，且該借款本息由其繳納，並未受有利益云云，顯不足採。
（三）至上訴人雖請求被上訴人應返還設定本金最高限額二百二十萬元之二分之一即
      一百十萬元之利益云云，但因被上訴人僅向第一銀行哨船頭分行貸款二百十萬
      元，如前所述，是其固無法律上原因，將上訴人系爭房地二分之一所有權共同
      款二百十萬元，是揆諸右揭說明，其所應返還與上訴人利益應僅為二百十萬元
      之二分一即一百零五萬元，並非一百十萬元，故上訴人依據民法第一百七十九
      條規定，請求被上訴人返還所受利益借款本金二百十萬元二分之一即一百零五
      萬元，於法有據，應予准許。至逾此部分請求，即非有據，應予駁回。
六、另按，所有人對於無權占有或侵奪其所有物者，得請求返還之，民法第七百六十
    七條有明文規定。又當事人主張有利於己之事實者，就其事實有舉證之責任，民
    事訴訟法第二百七十七條亦有明文。準此，上訴人主張如附表所示動產為伊所有
    一節，自需就該事實，負舉證責任。經查：
（一）上訴人主張如附表所示黃金二十一條為伊所有云云，固舉證人（即遠東銀樓老
      闆娘）陳寶貴到庭證稱：「（法官問：是否認識上訴人？如何認識？伊是否曾
      向你買過「重五兩」黃金金條？經過情形為何？）我認識上訴人，上訴人的姐
      姐鍾桂春與我是基隆女中同學。上訴人有向我們銀樓買過黃金，都是由我先生
      處理，我知道他曾經買過幾次黃金但買多少已經忘記了，大約是民國七十幾年
      左右買的，他跟我先生買黃金應該是以現金購買，我們黃金的金條不一定作暗
      記，如果客人有要求的話，我們就會在金條上作「遠東」兩字的暗記，我們大
      部分的金條都是向別人買來出售的，所以大部分金條都沒有暗記。我們銀樓沒
      有做帳本，所以已經沒有紀錄可查上訴人曾經購買多少條黃金。」等語（見本
      院卷一二三頁），證人江國勳證述：「（問：是否認識上訴人？如何認識？伊
      是否曾以一公斤黃金金塊向你兌換五兩重之黃金金條？情形為何？）我是參加
      基隆中央獅子會認識上訴人，被上訴人是上訴人同居人，所以參加活動認識，
      已經認識上訴人二十幾年所以與兩造都是好朋友。大約民國七十五年時，上訴
      人曾經拿一塊一公斤重的黃金（約重二十六兩六）來我們銀樓換金條，共換了
      六條金條（每條重五兩，共重三十兩黃金），不夠的差額上訴人用現金給我，
      約補了三兩多的金價給我，因為上訴人認為金塊後面有刮痕不好看，所以他才
      來銀樓要跟我換金條，我們銀樓金條與陳寶貴女士所說一樣，如果客人有要求
      ，我們才會在金條打上暗記，一般金條都沒有打暗記，而上訴人向我們購買的
      金條有無打上暗記，時間已經太久不記得，上訴人有無要求打上暗記，我也已
      忘記。」等語（見本院卷一二四頁），但依證人所言，亦僅證明上訴人曾向位
      於基隆市之遠東銀樓、源順銀樓曾購買過金條（五兩重），並無法證明被上訴
      人存放於台灣銀行基隆分行保險箱中，如附表所示之黃金二十一條即為伊所購
      買之金條，且證人江國勳並證述：「（上訴人訴訟代理人問：被上訴人是否單
      獨曾向他們購買黃金？）被上訴人有單獨向我們銀樓購買過金條（壹條五兩重
      ），我記得大約是民國七十六年左右購買的，被上訴人大約購買三、四次，共
      購買了大約壹佰兩左右，被上訴人是開支票購買的，支票分三、四次，均有兌
      現，那時金價是一錢壹仟多元，壹佰兩金條金額大約是壹佰多萬元。」等語（
      見本院卷一二五頁），足證，被上訴人亦曾單獨多次向銀樓購買（五兩重）黃
      金條一節，雖上訴人主張被上訴人向證人江國勳所購買之黃金條為存放於彰化
      銀行基隆分行保險箱中之黃金條，非伊本件請求範圍云云，但為被上訴人所否
      認，且上訴人就本件請求黃金二十一條為伊所有一節，迄今仍無法舉證以實其
      說，則伊本於所有權人地位，請求被上訴人返還該黃金二十一條云云，即屬無
      據。
（二）至附表所示其他動產，參諸上訴人於七十五年七月離台至美定居時，因涉有貪
      瀆案件，經台灣基隆地方法院檢察署檢察官搜索扣押伊所有物品中，並無如附
      表所示之動產，有卷附台灣基隆地方法院檢察署七十五年度偵字第一五六六號
      偵查卷搜索扣押筆錄節本足參（見本院卷一四二至一四七頁），則伊主張被上
      訴人侵占動產，已難憑採。另如附表編號５所示之金幣五枚、銀幣二枚部分，
      七十六年十一月十二日國父孫中山先生一百二十歲紀念幣部分，上訴人早已於
      七十五年七月二十三日出境，至八十六年三月二十三日始返國，有伊自提國人
      入出境日期證明為證（見本院卷一一八頁），則伊又怎可能於七十六年購買該
      紀念幣？而其餘如附表所示動產部分，上訴人除提出伊曾經購買過金幣、銀幣
      或紀念幣等空盒幾只及扣押照片外（見本院卷一七五頁），亦無法再提出其他
      證據證明附表所示動產為伊所有，又該紀念幣或金幣、銀幣等，均為台灣銀行
      對外大量發行，任何人均得購買，亦不得僅因伊持有金幣、銀幣或紀念幣之數
      只空盒，即可認並該附表所示之金幣、銀幣或紀念幣即為伊所有乙節，是伊亦
      無法再提出其他證據證明之，故伊本於所有權人地位，訴請被上訴人返還系爭
      動產，自為無據。
七、綜上所述，上訴人主張被上訴人將伊系爭房地二分之一所有權，共同設定最高限
    額二百二十萬元抵押權，並貸款二百十萬元，被上訴人因此受有該二百十萬元之
    二分之一即一百零五萬元利益，致侵害伊系爭房地二分之一所有權，並隨時遭受
    拍賣之虞等語，堪屬可信。被上訴人抗辯：該借款利息為其所繳納，故其並未受
    有利益云云，委無足取。從而，上訴人本於民法第一百七十九條規定，請求上訴
    人給付一百零五萬元，及自起訴狀繕本送達被上訴人之翌日（即九十一年四月二
    十六日）起至清償日止，按週年利率百分之五計算之法定遲延利息，為有理由，
    應予准許。至伊逾上開請求部分，即為無理由，應予駁回。另上訴人主張伊所有
    如附表所示之動產，遭被上訴人所侵占，因無法舉證以實其說，是伊本於所有權
    人地位，依據民法第七百六十七條規定，訴請被上訴人返還系爭動產云云，於法
    無據，應予駁回。上訴人勝訴部分僅一百零五萬元及法定遲延利息，並未逾上訴
    利益一百五十萬元，是此部分經本院判決後即屬確定，被上訴人已不得再行上訴
    最高法院，準此，此部分即無供擔保或免供擔保之利益，故本院自無庸為假執行
    或免為假執行之宣告，附此敘明。原審就上開應准許部分，為上訴人敗訴之判決
    ，並駁回其假執行之聲請，尚有未洽，上訴意旨求予廢棄改判，為有理由，爰由
    本院予以廢棄改判如主文第二項所示。至於上訴人之請求不應准許部分，原判決
    為上訴人敗訴之判決，並駁回其假執行之聲請，經核於法並無不合，上訴意旨求
    予廢棄改判，為無理由，應駁回其上訴。
八、至上訴人雖聲請本院調閱伊原所有銀行存摺資料，以證明該附表所示金幣、銀幣
    或紀念幣等動產為伊所購買云云，但如前所述，因上開金幣等動產為台灣銀行對
    外大量發行，亦無法因調閱存摺提款資料，即可證明該金幣等動產為伊所購買，
    是本院認無調閱之必要，附此陳明。
九、據上論結，本件上訴為一部有理由，一部無理由，依民事訴訟法第四百五十條、
    第四百四十九條第一項、第七十九條但書，判決如主文。
中      華      民      國    九十二    年      九      月     二       日
                                民事第六庭
                                    審判長法  官  蔡    燉
                                          法  官  俞  慧  君
                                          法  官  楊  絮  雲
右正本係照原本作成。
被上訴人不得上訴。
上訴人如不服本判決，應於收受送達後二十日內向本院提出上訴書狀，其未表明上訴
理由者，應於提出上訴後二十日內向本院補提理由書狀（均須按他造當事人之人數附
繕本）上訴時應提出委任律師或具有律師資格之人之委任狀；委任有律師資格者，另
應附具律師資格證書及釋明委任人與受任人有民事訴訟法第四百六十六條之一第一項
但書或第二項（詳附註）所定關係之釋明文書影本。
中      華      民      國    九十二    年      九      月     二       日
                                          書記官  王  秀  雲
附註：
民事訴訟法第四百六十六條之一（第一項、第二項）：
對於第二審判決上訴，上訴人應委任律師為訴訟代理人。但上訴人或其他法定代理人
具有律師資格者，不在此限。
上訴人之配偶、三親等內之血親、二親等內之姻親，或上訴人為法人、中央或地方機
關時，其所屬專任人員具有律師資格並經法院認為適當者，亦得為第三審訴訟代理人
。


司法院資訊處製作；財團法人民間司法改革基金會備份。
